臺灣高等法院民事判決
111年度上字第390號
上訴人即附 
帶被上訴人  陳柏惟  
訴訟代理人  曾友俞律師
被上訴人即 
附帶上訴人  詹江村  
訴訟代理人  張香堯律師 
上列當事人間請求損害賠償等事件，上訴人對於中華民國111年1
月19日臺灣桃園地方法院110年度訴字第628號第一審判決提起上
訴並減縮起訴聲明，被上訴人為附帶上訴，本院於111年7月5日
言詞辯論終結，判決如下：
    主  文
上訴及附帶上訴均駁回。
第二審訴訟費用關於上訴部分（除減縮部分外），由上訴人負擔
；關於附帶上訴部分，由被上訴人負擔。
    事實及理由
壹、程序方面
一、不變更訴訟標的，而更正事實上之陳述者，非為訴之變更或
    追加，此觀民事訴訟法第256條規定即明，依同法第463條規
    定，於第二審程序準用之。上訴人上訴後，將請求被上訴人
    刊登於報紙、網站之內容，更正為「本案第一審判決之案號
    、當事人、主文第一項、主文第二項、以及第二審判決之案
    號、當事人及主文（上訴人勝訴部分）」（下稱「本案勝訴
    內容」，見本院卷第203至204頁），核屬更正事實上之陳述
    ，非為訴之變更或追加，先予敘明。　　
二、於第二審為訴之變更，非經他造同意，不得為之，但減縮應
    受判決事項之聲明者，不在此限，此觀民事訴訟法第446條
    第1項、第255條第1項第3款規定自明。上訴人於原審就非財
    產上之損害，係請求被上訴人給付新臺幣（下同）300萬元
    及自刑事附帶民事起訴狀（下稱起訴狀）繕本送達翌日起至
    清償日止，按週年利率百分之五計算之利息。嗣於本院減縮
    為請求上訴人給付200萬元，及自起訴狀繕本送達翌日起至
    清償日止，按週年利率百分之五計算之利息（見本院卷第20
    4頁），核屬減縮應受判決事項之聲明，應予准許。
三、被上訴人於言詞辯論終結前，得為附帶上訴，民事訴訟法第
    460條第1項本文明定。被上訴人於本院言詞辯論終結前，就
    原審判命其給付新臺幣（下同）20萬元本息部分，提起附帶
    上訴（見本院卷第95頁），核與該規定相符，亦應予准許。
貳、實體方面
一、上訴人主張：被上訴人所為如附表所示之行為（下合稱系爭
    行為），係故意不法侵害伊之名譽，致伊受有非財產上之損
    害，且被上訴人所犯刑法誹謗二罪，經本院110年度上易字
    第989號刑事判決判處拘役，係違反刑法第310條第1項之保
    護他人法律，被上訴人應賠償伊200萬元之非財產上損害，
    並為回復伊名譽之適當處分等情，爰依民法第184條第1項前
    段、第2項、第195條第1項規定，求為命被上訴人給付200萬
    元及自起訴狀繕本送達翌日起至清償日止，按週年利率百分
    之五計算利息，並命被上訴人將「本案勝訴內容」刊登於中
    國時報、聯合報、自由時報之全國頭版各1日，及以公開方
    式刊登於被上訴人個人臉書網站及粉絲專頁各連續3日之判
    決（原審判命被上訴人應給付上訴人20萬元本息，駁回上訴
    人其餘請求。上訴人、被上訴人各就上開敗訴部分，提起上
    訴及附帶上訴。未繫屬本院者，不予贅述）。其上訴聲明為
    ： （一）原判決關於駁回上訴人下列㈡至㈣項之訴，及該部
    分假執行之聲請，均廢棄。（二）被上訴人應再給付上訴人
    180萬元及自起訴狀繕本送達翌日起至清償日止，按週年利
    率百分之五計算之利息。（三）被上訴人應將「本案勝訴內
    容」，以1公分乘以1公分之相同字體，以10公分乘以20公分
    之版面，刊登於中國時報、聯合報、自由時報之全國頭版各
    1日。（四）被上訴人應將「本案勝訴內容」，以公開方式
    刊登於個人臉書FACEBOOK網站（網址：https//:www.facebo
    ok.com/jiangcunz）以及被上訴人個人臉書專頁「詹江村專
    頁」（網址：https//:www.facebook.com/pg/JJC2020/abou
    t/?ref=page_internal）各連續置頂3日，且不得對底下留
    言更改隱私設定致使公開閱讀目的受阻。（五）第㈡項部分
    願供擔保，請准宣告假執行。
二、被上訴人則以：伊雖有為系爭行為，但已經合理查證，均不
    構成侵權行為。如認伊構成侵權行為，原判決判准之非財產
    上損害20萬元為適當等語，資為抗辯。其附帶上訴聲明：（
    一）原判決關於命被上訴人給付20萬元本息部分，及該部分
    假執行之宣告，均廢棄。（二）上開廢棄部分，駁回上訴人
    於第一審之訴。
三、被上訴人所為附表編號1、編號3之上訴人「賺紅錢」、「賺
    共錢」、「賺大陸錢」言論，經原法院109年度易字第745號
    刑事案件判決被上訴人犯刑法第310條第1項之誹謗罪；另附
    表所為上訴人「是共幹」、「是紅幹」、「是共產黨幹部」
    、「是紅色幹部」等言論，所涉犯刑法第310條第1項之誹謗
    罪嫌及同法第310條第2項之加重誹謗罪嫌，分別為無罪及不
    另為無罪之諭知，嗣經本院110年度上易字第989號刑事案件
    判決確定；被上訴人為系爭行為時，上訴人為立法委員參選
    人、被上訴人為桃園市議員等事實，為兩造所不爭執（見本
    院卷第97至98頁），堪信為真正。
四、上訴人主張被上訴人應賠償其非財產上之損害、將「本案勝
    訴內容」刊登於報紙頭版、被上訴人個人臉書及粉絲專頁各
    節，為被上訴人以前開情詞所否認。經查：
（一）因故意或過失，不法侵害他人之權利者，負損害賠償責任
      ；違反保護他人之法律，致生損害於他人者，負賠償責任
      ；不法侵害他人之名譽或不法侵害其他人格法益而情節重
      大者，被害人雖非財產上之損害，亦得請求賠償相當之金
      額，其名譽被侵害者，並得請求回復名譽之適當處分，此
      觀民法第184條第1項前段、第2項本文及第195條第1項規
      定即明。而言論自由旨在實現自我、溝通意見、追求真理
      ，及監督各種政治或社會活動；名譽則在維護人性尊嚴與
      人格自由發展，二者均為憲法所保障之基本權利，二者發
      生衝突時，對於行為人之刑事責任，現行法制之調和機制
      係建立在刑法第310條第3項「真實不罰」、第311條「合
      理評論」之規定，及司法院大法官釋字第509號解釋所稱
      合理查證義務的憲法基準之上。至於行為人之民事責任，
      除應適用侵權行為一般原則及釋字第509號解釋外，上述
      刑法阻卻違法規定，亦得類推適用。是行為人所為言論如
      屬事實陳述，且足以貶損被害人之社會評價而侵害其名譽
      ，須證明其所陳述事實為事實，或雖非事實，但經合理查
      證，並據查證所得資料有相當理由確信其為真實，或係可
      受公評之事項為適當之評論，始得免責，否則仍構成侵害
      他人之名譽，而應負侵權行為損害賠償責任。
（二）被上訴人所為附表編號1、編號3之上訴人「賺紅錢」、「
      賺共錢」、「賺大陸錢」（包括舔、跪、含等描述）言論
      ，屬事實陳述。被上訴人為上開言論時，上訴人為台灣基
      進黨之立法委員參選人，被指稱「賺紅錢」、「賺共錢」
      、「賺大陸錢」云云，足以貶損上訴人之人格評價，侵害
      上訴人之名譽，可以確定，且被上訴人上開所為，業經原
      法院109年度易字第745號刑事判決、本院110年度上易字
      第989號刑事判決，認被上訴人犯刑法第310條第1項之誹
      謗罪確定（見上三所示），當屬違反保護他人之法律，致
      生損害於他人者至明。被上訴人迄未證明上開陳述為真實
      ，其雖舉訴外人吳允立以「Yuri Wu」暱稱之臉書訊息向
      伊稱上訴人任職之兔將影業公司實質上為中資公司云云，
      欲證明有相當理由確信其為真實。然依該臉書訊息所載：
      村長您好，這是基進黨網紅陳柏惟從政前的工作"製片"照
      片，公司是兔將影業，表面上是台灣公司，其實還是中資
      公司，總公司是對岸公司（這方面詳細資料不確定是哪家
      ，如果要用到可能要先詳細查證。）。我是陳柏惟在兔將
      擔任"製片"時的下屬。‧‧陳柏惟逾越職權擅自辭退人，另
      外還不顧勞基法，因為我就是那一波的受害者。‧‧其實嚴
      格說起來我與陳柏惟有一點是一樣的就是都是私仇，他想
      從政是對兔將公司的私仇，我爆料他是對他無故辭退我的
      私仇等語（見臺灣桃園地方檢察署109年度他字第801號影
      卷〈下稱他字卷〉第25、27頁）以考，可知吳允立斯時以匿
      名方式與被上訴人對話，所稱兔將影業公司為中資公司，
      僅提出上訴人於該公司擔任製片時之現場照片，並未提供
      其他證據資料為佐，且言明其與上訴人間有私人恩怨，甚
      為明晰，顯不足認被上訴人有相當理由確信其為真實，是
      被上訴人未查證兔將影業公司是否確屬中資公司，僅憑當
      時吳允立以匿名所為之片面陳述，即對外為附表編號1、
      編號3之上訴人「賺紅錢」、「賺共錢」、「賺大陸錢」
      言論，難謂被上訴人已盡合理查證之義務。至被上訴人所
      提被證1之110年9月5日維基百科網路資料、被證2之110年
      4月27日大陸網站資料（見原審卷第105至115、117至123
      頁），均係被上訴人為上開言論後所為，尤難資為其有盡
      合理查證義務之證明。另上訴人於臉書檢舉網友台獨之內
      容，核與上訴人是否任職中資公司，因而「賺紅錢」、「
      賺共錢」、「賺大陸錢」等節無涉，亦難佐為被上訴人已
      盡合理查證義務之認定。職是，上訴人據以主張被上訴人
      應負侵權行為損害賠償責任，自屬有據。　　　
（三）被上訴人就附表所為上訴人「是共幹」、「是紅幹」、「
      是共產黨幹部」、「是紅色幹部」等言論，屬事實陳述。
      依被上訴人所提上訴人與網友之臉書對話紀錄（下稱系爭
      對話記錄）所載上訴人向該網友稱：去跟中共講 快講你
      台獨；我要舉報你台獨；我要跟中共講；我知道中國的檢
      舉系統，我先跟省部書記下層單位講；你台灣人就是台獨
       去跟中共講等內容（見他字卷第29頁）以觀，可見上訴
      人確實有提及其要向中共舉報該名網友是台獨，並表示其
      知悉中國的檢舉系統，並會先去跟省部書記下層單位講等
      情事，基此足令人懷疑上訴人確與中國共產黨內部人士具
      相當之關聯性，則被上訴人稱其獲悉該對話記錄後，有相
      當理由確信所為上訴人「是共幹」、「是紅幹」、「是共
      產黨幹部」、「是紅色幹部」等言論為真實，應可採信，
      其據以為上開言論，應難謂係不法侵害上訴人之名譽，而
      令被上訴人負侵權行為損害賠償責任。至被上訴人於附表
      編號1所為「陳柏惟是成龍底下的幹部」云云，僅係強調
      上訴人為共幹之用語，尚難認被上訴人另構成侵害上訴人
      之名譽。至上訴人提出上證2對話紀錄，欲證明被上訴人
      未盡合理查證云云。然依上訴人不否認系爭對話記錄為其
      與網友對話內容（見原法院109年度易字第745號卷第163
      至164頁），其上並無時間之記載（見他字卷第29頁），
      與上證2對話紀錄有記載時間為15：22，明顯不同，難認
      兩者確屬同一，而認系爭對話記錄係發生於108年8月19日
      下午15：22，並遽謂被上訴人為附表編號1之言論時，係
      未盡合理查證之認定。　　　
（四）被上訴人所為附表編號1、編號3之上訴人「賺紅錢」、「
      賺共錢」、「賺大陸錢」（包括舔、跪、含等描述）言論
      ，既足以貶損上訴人之人格評價，侵害上訴人之名譽，則
      上訴人主張其受有相當之痛苦，要屬當然，其依首開規定
      ，訴請上訴人賠償非財產上之損害，自屬有據。又量定賠
      償非財產上損害之相當金額，應斟酌實際加害情形、所造
      成之影響、兩造身分地位、經濟情形等狀況為之。本院審
      酌上開言論之侵害情節，上訴人為74年次，大學畢業；被
      上訴人為52年次，碩士畢業，被上訴人為該言論時，上訴
      人為立法委員參選人、被上訴人為桃園市議員，及兩造之
      財產、所得（見原審109年度附民字第630號卷〈下稱附民
      卷〉第15、29頁之戶役政資料、原審限閱卷之稅務電子閘
      門財產所得調件明細表）等一切情狀，認上訴人請求被上
      訴人賠償之非財產上之損害，於20萬元之範圍內為適當，
      逾此部分，尚非可取。至上訴人所舉其他判決之賠償數額
      （見本院卷第178至185頁），與本件事實不同，無從比附
      援引。又上訴人就上開得請求之金額，其性質上無確定之
      給付期限。被上訴人於110年3月12日收受上訴人之起訴狀
      （見附民卷第39頁）。準此，上訴人依民法第229條第2項
      、第233條第1項、第203條規定，請求加計自翌日即同年
      月13日起算之法定遲延利息，亦屬有據。
（五）民法第195條第1項後段規定，名譽被侵害者，得請求回復
      名譽之適當處分。所謂回復名譽之適當處分，應係指該處
      分在客觀上足以回復被害人名譽，且屬必要者而言。法院
      應以適當方式公開裁判書，此觀法院組織法第83條第1項
      本文規定即明。本院認本件判決書依法既應予公開，足以
      回復上訴人之名譽，尚無另命被上訴人將「本案勝訴部分
      」刊登於中國時報、聯合報、自由時報之全國頭版各1日
      ，及以公開方式刊登於被上訴人個人臉書網站及粉絲專頁
      各連續3日之必要。從而，上訴人此部分請求，不應准許
      。
五、綜上所述，上訴人依民法第184條第1項前段、第2項、第195
    條第1項規定，請求被上訴人給付20萬元及自110年3月13日
    起至清償日止，按週年利率百分之五計算之利息，為有理由
    ，應予准許，逾此範圍外之請求（即上訴人請求被上訴人再
    給付180萬元本息，及將「本案勝訴部分」刊登於中國時報
    、聯合報、自由時報之全國頭版各1日，及以公開方式刊登
    於被上訴人個人臉書網站及粉絲專頁各連續3日部分），為
    無理由，應予駁回。上訴人就上開敗訴部分，提起上訴，指
    摘原判決此部分不當，求予廢棄改判，為無理由，其上訴應
    予駁回。而上開應准許部分，原審判命被上訴人如數給付，
    並無違誤。被上訴人附帶上訴意旨就此部分仍執陳詞，指摘
    原判決不當，求予廢棄，為無理由，其附帶上訴應予駁回。
    　　
六、本件事證已臻明確，兩造其餘之攻擊或防禦方法及所用之證
    據，經本院斟酌後，認為均不足以影響本判決之結果，爰不
    逐一論列，附此敘明。
七、據上論結，本件上訴及附帶上訴均無理由，依民事訴訟法第
    449條第1項、第78條，判決如主文。
中　　華　　民　　國　　111 　年　　7 　　月　　26　　日
                    民事第十八庭  
                        審判長法  官  黃明發
                              法  官  賴彥魁
                              法  官  林政佑
正本係照原本作成。
詹江村不得上訴。
陳柏惟如不服本判決，應於收受送達後20日內向本院提出上訴書
狀，其未表明上訴理由者，應於提出上訴後20日內向本院補提理
由書狀（均須按他造當事人之人數附繕本）上訴時應提出委任律
師或具有律師資格之人之委任狀；委任有律師資格者，另應附具
律師資格證書及釋明委任人與受任人有民事訴訟法第466條之1第
1項但書或第2項所定關係之釋明文書影本。如委任律師提起上訴
者，應一併繳納上訴審裁判費。
中　　華　　民　　國　　111 　年　　7 　　月　　26　　日
　　　　　　　　　　　　　   書記官  王韻雅　
附表
編號 被上訴人行為 １ 民國108年8月18日在Youtube「【村長直播】基進黨賺紅錢」之直播節目中，稱：「陳柏惟你是最反共的，你怎麼反共賺大陸錢，一邊賺大陸錢一邊反共? 你大陸錢賺好賺滿賺飽賺爽，而且你還當共幹欸，你是當共幹欸，你不是一般的演員欸，你是當共幹欸… 」、「陳柏惟喔，陳柏惟我覺得你應該退選，因為你是共幹，你共幹你來台灣喔，來台灣，然後又加入台獨…你那麼台獨結果原來你是共幹混進來，我覺得這是太可怕了，我覺得台獨組織吼，被共幹混進來，真是太可怕了。共幹是什麼意思，共產黨的幹部啦什麼共幹是什麼意思…所以我說陳柏惟到底是麼一回事，本來是共幹，為什麼現在忽然變、變那個獨幹了?」、「陳柏惟以前是共幹啊，然後現在為什麼變獨幹你告訴我啊?是誰腦殘?吃共產黨的奶水長大的，然後就，就是這麼偏激，對不對?國安局查一下啦，國安局查一下啦。為什麼陳柏惟以前當共幹，然後現在可以來選民意代表?」、「那成龍是共協你們知道嗎?政協、成龍是政協你們知道嗎?知不知道，成龍是政協!然後陳柏惟是成龍底下的幹部成龍底下的幹部，政協底下的幹部，那是不是紅幹，告訴我是不是?政協底下的幹部是不是紅幹?」、「今天大家去問問陳柏惟看怎麼一回事？陳柏惟，阿以前賺紅錢好不好賺？紅錢香不香，紅錢甜不甜？你是跪著舔還是站著舔？阿共好不好含？你是站著含跪著含？怎麼舔，你是怎麼舔共？你是這樣(做出舔勢)這樣舔共，還是怎麼，還是用含的(做出含勢)，還是用含的(做出含勢)，阿共好好含喔(做出含勢)，共錢好好含喔(做出含勢)，陳柏惟你以前在賺共錢的時侯怎麼賺？喔～(做出含勢)，含喔，含好含滿，喔～(做出含勢)，紅錢好不好舔？阿共好不好舔？」 ２ 108年8月19日在其個人Facebook個人臉書頁面「詹江村」，以：「【村長直播】招魂基進黨發言人陳柏惟以前是共幹」為題發表貼文。 ３ 108年8月21日在中天新聞台之新聞龍捲風以「【精彩】基進黨和陸有聯繫?陳柏惟『檢舉台獨』對話紀錄曝光詹江村大驚：這傢伙是雙面諜?」為題之節目中，稱：「陳柏惟，你們這些講到別人，去大陸賺錢的時候，就什麼舔著賺、跪著賺，你是怎麼賺?只有你站著賺，我跟你講，你不只是去那邊賺而已，你還當紅色幹部，你知道嗎?你去那邊當紅色幹部，你去那邊當幹部，你知道嗎?」